最高法院刑事判決　　　　　　　九十四年度台上字第二八二號
　　上　訴　人　甲○○
　　　　　　　　　　　　巷69.
　　　　　　　　　　　　現居台.
　　　　　　　　　　　　號
上列上訴人因丙○○○、乙○○自訴誣告案件，不服台灣高等法
院高雄分院中華民國九十三年十一月九日第二審更審判決（九十
三年度上更(二)字第二六九號，自訴案號：台灣高雄地方法院八十
七年度自字第一五七號），提起上訴，本院判決如下：
    主  文
原判決撤銷，發回台灣高等法院高雄分院。
    理  由
本件原判決認定上訴人甲○○係自訴人丙○○○之子，自訴人乙
○○之弟。緣於民國八十二年間，自訴人丙○○○變賣祖產後，
委由上訴人向案外人呂享寧購得高雄縣美濃鎮○○段三六一一號
土地，嗣因自耕能力問題，將該土地暫行登記在丙○○○之兄劉
添傳名下，嗣於八十三年六月間，上訴人取得自耕農證明，即移
轉登記在上訴人名下，所有權狀則交由丙○○○保管。迨八十五
年二月，乙○○發現上情，乃要求上訴人返還該土地予丙○○○
，上訴人乃於八十五年二月二十五日，在高雄縣美濃鎮○○路○
段二０四巷六十五號丙○○○住處，協調如何處理該筆土地時，
同意移轉登記予其母丙○○○，丙○○○並將上開所有權狀交由
乙○○保管，詎於同年三月間，上訴人竟以遺失為由，向地政機
關申請補發新所有權狀，嗣經乙○○及丙○○○共同提出告訴，
經台灣高雄地方法院檢察署檢察官提起公訴，由台灣高雄地方法
院以八十五年度易字第六五二四號刑事判決論上訴人以使公務員
登載不實罪，處有期徒刑四月，嗣上訴人上訴，由原審法院以八
十六年度上易字第一五六號刑事判決駁回上訴確定。上開偽造文
書案件原審法院審理期間，上訴人為掩飾犯行，明知上開土地之
所有權狀前已交由丙○○○保管，並非遭竊，竟意圖使乙○○、
鍾兆麟受刑事處分，於八十六年七月二十四日具狀向台灣高雄地
方法院檢察署控告乙○○、鍾兆麟涉嫌竊取該土地所有權狀，惟
經該署以八十六年度偵字第一八一四二號為不起訴處分確定等情
，因而撤銷第一審判決，改判仍論處上訴人意圖他人受刑事處分
，向該管公務員誣告罪刑；並以上訴人另被訴於八十六年六月二
十五日誣告部分（原判決理由五），不能證明上訴人犯罪，因自
訴意旨認此部分與有罪部分有連續犯之裁判上一罪關係，而不另
為無罪之諭知，固非無見。
惟查：(一)、事實審法院所認定之事實，與所採之證據，不相適合
，即屬證據上理由矛盾，其判決當然為違背法令。原判決事實認
定：「八十三年六月間……（土地）即移轉登記在上訴人名下，
所有權狀則交由丙○○○保管……」，理由則說明「前開事實，
業據乙○○於歷次審理中指訴甚詳，而被告（即上訴人）在台灣
高雄地方法院八十七年度旗簡字第四十二號塗銷所有權登記事件
（下稱塗銷登記事件）審理中提出書狀，陳述：高雄縣美濃鎮○
○段三六一一號土地……所有權一直由母親保管等情，有上開事
件判決書在卷可按，……因該土地實際上係丙○○○所購買，信
託登記在被告名下，丙○○○為保障其權益，自行保管該土地之
所有權狀，乃事理之常，……但其（指丙○○○）於八十五年二
月二十五日將所有權狀交予乙○○部分，則與乙○○所陳一致，
……被告上開自八十三年起土地所有權（狀）即交由丙○○○保
管之陳述，堪以採信。」（原判決理由二之(一)）然上訴人已陳稱
系爭所有權狀始終在其保管中（原審法院上訴卷第三十頁背面最
後一行）；上訴人於八十五年五月二十日帶原權狀至宋耀添代書
事務所準備交代書作業，奈代書向上訴人稱該權狀已作廢，並即
在原權狀正面寫下「作廢」二字，宋代書也將此事告知甲○○（
原審法院上更(一)卷第八十二頁第三行起）；上訴人於塗銷登記事
件之陳述，係指權利之範圍由母親在管理，不是指所有權狀（原
審卷第九十四頁）等語，均指至八十五年五月二十日仍持有該所
有權狀。即乙○○於本案及台灣高雄地方法院八十五年度易字第
六五二四號對上訴人提出偽造文書告訴（下稱偽造文書案）、同
法院同年度自字第八三一號自訴案件中，均指稱系爭土地所有權
狀係於八十五年二月二十五日始由上訴人交予其母丙○○○；丙
○○○於偽造文書案第一審作證亦稱：「八十五年二月二十五日
上訴人有將權狀交給我，我再將之交予乙○○保管」，有本案筆
錄、偽造文書案筆錄、判決影本、自訴狀影本、台灣高雄地方法
院檢察署八十六年度偵字第一八一四二號不起訴處分書影本等附
卷可憑（原審法院上訴卷第三十頁最後一行、第九十六頁倒數第
二行起、第一一六頁、第一審卷第四十四頁至第四十七頁、第六
十頁至第六十三頁、第一二０頁）。原判決依「乙○○之指訴」
、「……被告上開自八十三年起土地所有權（狀）即交由丙○○
○保管之陳述，堪以採信。」據為認定系爭所有權狀自八十三年
起即交予丙○○○保管，並為上訴人不利之認定，已有證據上理
由矛盾之違法。況系爭所有權狀果自八十三年間起即由上訴人交
予丙○○○保管，此屬有利自訴人二人之事實，何以二人就該有
利部分為相異之主張？系爭所有權狀苟非於八十三年六月間即由
上訴人交予丙○○○，則後者究於何時取得該權狀？否則如何轉
交乙○○？果如原判決之認定，乙○○於八十五年二月二十五日
已取得系爭所有權狀，何以卷附八十五年二月二十五日上訴人所
書立之切結書三仍記載「……所有權移轉時所需之印鑑證明、所
有文件，無條件移轉大姑丈宋集祥交由代書辦理」；同年五月三
日上訴人與其母丙○○○之協議書一(一)亦記載「……由乙方（即
上訴人）負責將所有文件、印鑑證明、及移轉登記所必需資料委
姑丈宋集祥轉交代書辦理移轉登記」；乙○○於同年三月八日致
上訴人之存證信函則謂「……希接本函後七日內，提辦有關移轉
土地所有權一切必備文件資料、印鑑交大姑丈宋集祥……」？（
第一審卷第三十七頁、第三十九頁、原審卷第四十二頁），上開
切結書、協議書、存證信函所謂移轉所需之文件、資料，究竟何
指？是否包括系爭所有權狀？若不包括，是否尚有其他文件尚待
交付？自訴人二人何以在同年二至五月間，再三要求上訴人應將
必備文件交予其大姑丈轉交代書辦理移轉登記？凡此均與上訴人
對乙○○提出竊盜告訴時，是否仍持有該權狀，及有無誣告犯意
攸關，原判決就上開疑點未予調查釐清，遽為不利上訴人之認定
，亦非適法。(二)、除有特別規定外，已受請求之事項未予判決，
或未受請求之事項予以判決者，其判決當然違背法令，為刑事訴
訟法第三百七十九條第十二款所明定。此所謂已受請求之事項未
予判決，係指其請求事項，屬於起訴或上訴之範圍，應由法院審
理判決，而法院竟未為任何裁判者而言，如連續犯等裁判上一罪
之案件，其一部分未經裁判者，即屬之。原判決以上訴人於八十
六年七月二十四日具狀控告乙○○、鍾兆麟部分構成誣告罪，另
於八十六年六月二十五日誣告部分（原判決理由五），不能證明
上訴人犯罪，惟此部分與有罪部分有連續犯之裁判上一罪關係，
而不另為無罪之諭知，已如前述。然丙○○○、乙○○於提起自
訴時，係以上訴人「意圖自訴人倆受刑事處分，向高雄縣警局旗
山分局以不實之事實誣陷……經鈞院檢察署……以八十六年度偵
字第一五六六一、一八一四二、一０八九０號不起訴處分。被告
甲○○……行為實已符刑法……誣告罪之……要件」等語（第一
審法院自訴卷第三頁背面），指該三次不起訴處分部分，上訴人
均有誣告罪嫌，而該三次不起訴處分之事實，時間、地點、犯罪
內容均不相同，有上開不起訴處分書影本三份附於自訴卷可參（
同上自訴卷第五頁至第十頁）。惟原判決僅就八十六年度偵字第
一五六六一、一八一四二號不起訴處分部分予以論述，就八十六
年度偵字第一０八九０號不起訴處分書所指上訴人告訴自訴人二
人與鍾兆麟於八十六年三月三十日起至同年四月七日止砍伐毀損
上訴人之作物、竊佔土地；乙○○另於同年四月七日上午七時許
出口辱罵上訴人與其妻，涉有誹謗罪嫌等，則未置一詞。究八十
六年度偵字第一０八九０號不起訴處分書部分，該案件告訴日期
為何？是否與前開判決有罪部分具有裁判上一罪關係？苟認此部
分與前開有罪部分有裁判上一罪關係，此部分當亦為上訴人第二
審上訴效力所及，第一審未併予判決，已有違誤，原審未予糾正
，遽為前述判決，自有已受請求之事項未予判決之違法。若認此
部分與前開有罪部分係犯意個別，第一審漏未予以判決應由第一
審另行判決，惟原判決就自訴人自訴三項事實，何以認定其中二
項具有裁判上一罪關係，而其餘一罪則無？原判決未予說明，亦
非妥適。以上或為上訴意旨所指摘，或為本院得依職權調查之事
項，應認上訴為有理由。按第三審法院應以第二審判決所確認之
事實為判決基礎，刑事訴訟法第三百九十四條第一項前段定有明
文。原判決上述之違背法令，影響於事實之確定，本院無可據以
為裁判，應將原判決撤銷，發回原審法院更為審判。原判決理由
五不另為無罪之諭知部分，因原判決認與前揭論罪科刑部分為裁
判上一罪，基於審判不可分之原則，併予發回，附此敘明。
據上論結，應依刑事訴訟法第三百九十七條、第四百零一條，判
決如主文。
中　　華　　民　　國　九十四　年　　一　　月   二十 　日
                      最高法院刑事第三庭
                          審判長法官  董　明　霈
                                法官  林　茂　雄
                                法官  張　祺　祥
                                法官  呂　永　福
                                法官  洪　文　章
      本件正本證明與原本無異
                                      書  記  官
中　　華　　民　　國　九十四　年　　一　　月　二十六　日
                                                      Ｋ
